【裁判字號】    89,上訴,667
【裁判日期】    890628
【裁判案由】    誣告
【裁判全文】
臺灣高等法院高雄分院刑事判決                    八十九年度上訴字第六六七號
    上訴人  台灣高雄地方法院檢察署檢察官
    被  告  戊○○
右上訴人因被告誣告案件，不服臺灣高雄地方法院八十八年度訴字第一一八六號中華
民國八十九年三月三十一日第一審判決（起訴案號：臺灣高雄地方法院檢察署八十六
年度偵字第二四０一０號），提起上訴，本院判決如左：
    主      文
上訴駁回。
      理      由
一、公訴意旨略以，被告戊○○係臺北市○○○路○段廿九號啟航影視有限公司（下
    稱啟航公司）職員，意圖使高雄市○○○路二二九號地下樓似曾相識卡拉ＯＫ、
    高雄市○○○路一九三號八樓儷人卡拉ＯＫ、高雄市鳳山市○○○段二三一號新
    惠蘭冰果室、高雄縣大寮鄉○○村○○○路一三五號巧巧ＫＴＶ等負責人受刑事
    處分，明知上開ＫＴＶ店並未擅自播放啟航公司取得著作權之歌曲「隨緣」、「
    囚鳥」伴唱帶，竟虛構上開卡拉ＯＫ店擅自播放上開伴唱帶，於民國八十六年三
    月十二日，向高雄市政府警察局新興分局提出告訴，因認被告涉反刑法第一百六
    十九條第一項之誣告罪嫌云云。
二、按犯罪事實應依證據認定之，無證據不得推定其犯罪事實，又不能證明被告犯罪
    者，應諭知無罪之判決，刑事訴訟法第一百五十四條、第三百零一條第一項定有
    明文。刑事訴訟法上所謂認定犯罪事實之證據，係指足以認定被告確有犯罪行為
    之積極證據而言，如未能發現相當證據或證據不足以證明，自不能以推測或擬制
    之方法，以為裁判基礎，最高法院二十九年上字第三一○五號及四十年台上字第
    八十六號分別著有判例；又認定不利於被告之事實，須依積極證據，苟積極證據
    不足為不利被告之認定時，即應為有利於被告之認定，更不必有何有利之證據，
    最高法院三十年上字第八一六號判例參照。次按誣告罪之成立，以告訴人所訴被
    訴人之事實必須完全出於虛構為要件，若有出於誤會或懷疑有此事實而為申告，
    以致不能證明其所訴之事實為真實，縱被訴人不負刑責，而告訴人本缺乏誣告之
    故意，亦難成立誣告罪名；是誣告罪之構成要件，首須意圖他人受刑事或懲戒處
    分，次須向該管公務員誣告。稱誣告即虛構事實進而申告他人犯罪而言，所謂虛
    構事實，係指明知無此事實而故意捏造者而言，如若出於誤信、誤解、誤認或懷
    疑有此事實，或對於其事實張大其詞，或資為其訟爭上之攻擊或防禦方法，或其
    目的在求判明是非曲直者，固均不得謂屬於誣告，即其所申告之事實，並非完全
    出於憑空捏造或尚非全然無因，只以所訴事實，不能積極證明為虛偽或因證據不
    充分，致被誣人不受追訴處罰者，仍不得謂成立誣告罪；又告訴人所訴事實，不
    能證明其係實在，對於被訴人為不起訴處分確定者，是否構成誣告罪，尚應就其
    有無虛構誣告之故意為斷，並非當然可以誣告罪相繩。（最高法院四十四年台上
    字第八九二號、五十九年台上字第五八一號判例、八十三年度台上字第一一八六
    號、八十三年度台上字第一九五九號裁判意旨參照）。
三、本件公訴人認被告涉犯刑法第一百六十九條第一項之誣告罪嫌，無非係以訊據被
    告對於右揭犯行坦承不諱，復有告訴狀及警訊筆錄在卷可稽，再參以警方在上開
    ＫＴＶ店搜索，並未查獲任何「隨緣」或「囚鳥」伴唱帶，顯見本件聲請搜索係
    因當時正值「隨緣」、「囚鳥」二歌曲發行且熱賣中，被告即擅自選擇上開ＫＴ
    Ｖ，謊稱各該ＫＴＶ店方有播放上開伴唱帶，以此方式得搜索取證之目的等情為
    其論據。惟訊之被告戊○○堅，矢口否認有何誣告犯行，辯稱︰伊曾經檢附相關
    證明文件對起訴書所載之四家卡拉ＯＫ店或ＫＴＶ店，向警方提出告訴舉發涉嫌
    違反著作權法，其確於告訴前，有先行至各該卡拉ＯＫ店或ＫＴＶ店進行消費查
    訪等市場調查工作，嗣再以啟航公司代理人之身分，以「隨緣」、「囚鳥」二首
    歌曲為代表而告訴，嗣後經警持搜索票至各該卡拉ＯＫ店或ＫＴＶ店進行搜索，
    並實際分別查扣得家用伴唱Ｂ拷帶（即以空白錄影帶拷貝重製而成之錄影帶）及
    家用伴唱錄影帶等語。
四、經查︰
(一)、被告曾於八十六年三月十二日下午二時二十分許，檢具啟航公司告訴代理委任書
    、授權書、公司執照、營利事業登記證及行政院新聞局就啟航公司之啟航暢銷精
    選單曲公播帶（六）至（十二）共七捲錄影節目審查合格證明書共七紙（其中啟
    航暢銷精選公播帶（六）八十四年十一月二十九日局錄製字第○一五五八三號，
    歌曲為車站、春夏秋冬、誰人甲我比、無情風無情雨、真心換絕情、思厝的心情
    、心愛的甭哭、疼惜我的吻、往事就是我的安慰、走味的咖啡、情難斷斷抹離、
    紅塵夢醒、痴情一場空、雨綿綿情綿綿、愛情的酒攏抹退、牽手出頭天等；啟航
    暢銷精選公播帶（七）八十四年十一月二十九日局錄製字第○一五五八四號，歌
    曲為含淚跳恰恰、抹凍結局的愛、有話講甲沒話通講、因為我愛你、啊傷心的話
    、放捨你我心嘸甘、海波浪、CALL IN你的心、失戀煙、烈情玫瑰、繁華攏是夢
    、臺灣話、酒是舞伴你是生命、若是我回頭來牽你的手、一步一腳印等；啟航暢
    銷精選公播帶（八）八十四年十二月五日局錄製字第○一五六三三號，歌曲為愛
    和朋友、愛一個人要多久、捨不得你痛、想愛你、心灰意冷、讓自己HIGH、逼的
    太緊、日出愛情、靠近、你連笑起來都不快樂、姐妹情深、你把我灌醉、默認、
    戀上一個人、十分鐘的戀愛、等你回頭、一錯再錯等；啟航暢銷精選單曲公播帶
    （九）八十五年三月六日局錄製字第○一六一七三號，歌曲為山頂黑狗兄、隨緣
    、感謝你的愛、世間、天公疼憨人、男兒的心聲、一世人乎天知影、情難斷夢抹
    醒、我的夢永不會停、你說、熱情的沙漠等；啟航暢銷精選公播帶（十）八十五
    年四月十八日局錄製字第○一六四三九號，歌曲為將錯就錯、愛情高手、情難再
    續、我也曾醉過、深情比酒濃、還要等多久、離愛出走、春光乍洩、在一起、再
    見車站、酒醉的人上大等；啟航暢銷精選單曲公播帶（十一）八十五年六月二十
    一日局錄製字第○一六九○八號，歌曲為苦酒落喉、山頂黑狗兄、隨緣、輕輕叫
    出聲、天公疼憨人、再見車站、情難斷夢抹醒、註該的命、男兒的心聲、世間、
    一世人乎天知影、一生痴情有幾擺等；啟航暢銷精選單曲公播帶（十二）八十五
    年六月三十日局錄製字第○一六九六七號，歌曲為傷心、熱情得沙漠、我不以為
    、囚鳥、狂悲狂喜、手語、言不由衷、怎麼能再做普通朋友、相愛、變了真心、
    薔薇泡沫、在一起、情繭、忽然覺得好想你等），赴高雄市政府警察局新興分局
    （下稱新興分局）具狀告訴「似曾相識卡拉ＯＫＰＵＢ店」負責人（負責人乙○○，職員甲○○）及「儷人卡拉ＯＫ店」負責人（即己○○）涉嫌違反著作權法
    等情事。嗣新興分局持臺灣高雄地方法院檢察署（下稱丙○○○署）搜索票，於
    八十六年三月十三日夜間八時二十分許至九時許止，至高雄市○○○路地下一樓
    「似曾相識卡拉ＯＫＰＵＢ店」執行搜索，並在該店音控室內扣得「酒是舞伴你
    是生命」、「天公疼憨人」、「新臺語強打歌曲真心換絕情」等三捲家用伴唱
    錄影帶及「囚鳥」Ｂ拷家用伴唱帶乙捲、點歌單一張等物，有該店職員甲○○警
    訊筆錄乙份、搜索票、執行搜索報告、搜索扣押證明筆錄（收據）各乙紙（警卷
    ）及扣押物品清單在卷可稽。又於八十六年三月十四日夜間十時五十分許至十一
    時許止，持丙○○○署搜索票，至高雄市○○○路一九三號八樓「儷人卡拉ＯＫ
    店」執行搜索，並在該店音控室內扣得「一步一腳印」、「CALL IN你的心」、
    繁華攏是夢」、「吃果子拜樹頭」、「酒是舞伴你是生命」、「若是我回頭牽你
    的手」等六捲家用伴唱錄影帶、點歌單四張，有該店負責人己○○警訊筆錄乙份
    、搜索票、執行搜索報告、搜索扣押證明筆錄（收據）各乙紙（警卷）及扣押物
    品清單在卷可稽。
(二)、被告曾於八十六年四月十日下午二時許，檢具啟航公司告訴代理委任書、授權書
    、公司執照、營利事業登記證及上開行政院新聞局就啟航公司之啟航暢銷精選單
    曲公播帶（六）至（十二）共七捲錄影節目審查合格證明書共七紙，赴高雄縣警
    察局鳳山分局（下稱鳳山分局）具狀告訴「新惠蘭冰果室ＫＴＶ店」負責人（丁○○）涉嫌違反著作權法等情事。嗣於八十六年四月十日夜間九時四十七分許至
    十時十五分許止，鳳山分局持丙○○○署搜索票，至高雄縣鳳山市○○路○段二
    三一號「新惠蘭冰果室ＫＴＶ店」執行搜索，並在該店音控室內扣得「全國ＫＴ
    Ｖ臺語總排行」、「全國ＫＴＶ臺語點唱冠軍曲」、「臺語巨星排行榜」
    等三張家庭用影碟伴唱片（ＬＤ）（內容有車站、想厝的心情、空思戀三首）及
    無側標家庭用伴唱影碟片一張，有該店職員黃文祥及其負責人丁○○之警訊筆錄
    各乙份、搜索票、執行搜索報告、搜索扣押證明筆錄（收據）各乙紙、點歌目錄
    簿乙本、查獲照片四幀（警卷）及扣押物品清單在卷可稽。
(三)、被告曾於八十六年四月十一日下午二時三十五分許，檢具啟航公司告訴代理委任
    書、授權書、公司執照、營利事業登記證及上開行政院新聞局就啟航公司之啟航
    暢銷精選單曲公播帶（六）至（十二）共七捲錄影節目審查合格證明書共七紙，
    赴高雄縣警察局林園分局（下稱林園分局）具狀告訴「巧巧ＫＴＶ店」負責人（
    庚○○）涉嫌違反著作權法等情事。嗣於八十六年四月十一日夜間九時許至九時
    三十分許止，林園分局持丙○○○署搜索票，至高雄縣大寮鄉○○村○○○路一
    三五號「巧巧ＫＴＶ店」執行搜索，並在該店內扣得「山頂黑狗兄」（外觀以天
    意為名，其內容實為山頂黑狗兄）伴唱錄影帶一捲，有該店負責人庚○○之警訊
  筆錄乙份、搜索票、執行搜索報告、搜索扣押證明筆錄（收據）各乙紙及查獲照
    片六幀（警卷）在卷可稽。
(四)、綜合前開論述，是被告分別向新興分局、鳳山分局及林園分局檢具上開證明文件
    具狀告訴「似曾相識卡拉ＯＫＰＵＢ店」、「儷人卡拉ＯＫ店」、「新惠蘭冰果
    室ＫＴＶ店」、「巧巧ＫＴＶ店」涉嫌違反著作權法等案件，並經警持票搜索扣
    得前開家用伴唱錄影帶、影碟片及家用伴唱Ｂ拷帶等物，被告之指訴內容，即非
    全然出於虛構，已難遽認其舉發係出於誣告之初衷。公訴人起事實所載被告僅向
    「新興分局」具狀告訴乙節，已有誤會，且被告之告訴內容，亦非僅限於指陳「
    隨緣」、「囚鳥」二首歌曲遭侵害，已如前述，公訴人認被告僅以「隨緣」、「
    囚鳥」二首歌曲具狀告訴等情，亦有誤會。且被告於偵查中已陳明（如何證明播
    放？）：「我們有做市場調查」（八十六年度偵字第００六號卷十七頁），而於
    八十六年度偵字第七０六九號卷八十六年九月十五日調查筆錄中固言及：「我以
    這二首歌（指囚鳥、隨緣）做告訴，實際大部分都不是播放該二首歌曲」、「（
    如何證明有播放囚鳥、隨緣二首歌？）無法證明」等語，均係對搜索結果未查獲
    實際播放囚鳥、隨緣二首歌事實之答詢，衡情尚非坦認被告當初指訴時即係虛捏
    誣指，是公訴人認被告就前開誣告犯行坦承不諱，亦有誤會，是難據告公訴人指
    訴情節即遽認被告確有誣告犯行。
(五)、又查，被告具狀告訴之「儷人卡拉ＯＫ店」負責人涉嫌違反著作權法案件，經警
    搜索時發現，該店內查扣之家用伴唱帶上編號與該店之點歌單所載歌名編號相符
    ，亦有照片影本六幀附卷足憑（見八十七年度偵續字第二七二號偵查卷宗第九頁
    至第十頁），另啟航公司就查扣家用伴唱錄影帶或影碟片中歌曲有著作財產權乙
    節，亦據啟航公司代理人張雯雯及朱秋榮於偵查中分別提出授權書、經銷合約書
    、同意書或證明書（均為影本）共八紙及十四紙（八十七年度偵續字第二七二號
    偵查卷宗第四一頁至第四八頁；第五二頁至第六五頁參照）附卷足資佐憑，是被
    告以啟航公司之代理人名義，檢具證明文件分別具狀告訴「似曾相識卡拉ＯＫＰ
    ＵＢ店」、「儷人卡拉ＯＫ店」、「新惠蘭冰果室ＫＴＶ店」、「巧巧ＫＴＶ店
    」之負責人涉嫌違反著作權法等案件，警方人員搜索結果固未悉數查扣有「隨緣
    」、「囚鳥」二首歌曲之實，惟被告係以該二首歌曲為註記代表曲，並檢具其他
    歌曲之證明文件具狀告訴，已如前述，而被告僅係啟航公司之職員，其所舉發之
    利益僅及其所屬公司非其個人，其有否虛捏誣攀必要，已非無疑，其與各該被搜
    索諸公司間又無何私人怨隙，豈有迢迢自北南下（按啟航公司設於台北市）任意
    選擇對象而誣指之理。且依上所述指訴過程，確均有各該店家營業事實，指訴時
    復均均附有謂「現場示意圖」（其中關於庚○○、己○○部分，均據其二人於本
    院確認示意圖與事實相符），即難僅因未進一步檢具消費證明，即遽認被告之代
    表其所服務之啟航公司出面指控，遽認被告主觀上有虛捏事實誣告之犯意，況本
    案當初因檢察官不起訴處分（即八十六年度偵字第一０八六六號、七０六九號、
    一一三一三號、七００六號、０一一二號）為台灣高等法院高雄分院檢察署發回
    續查時，僅質疑「聲請人提出奇村影視股有限公司授權書及行政院新聞局錄影節
    目審查合格證明書尚無從據此判斷奇村公司是否為本案扣案伴唱帶歌曲著作權利
    人及有無將歌曲著作權授與聲請人，應命補正其具有扣案歌曲伴唱帶合法著作權
    利及授權證明文件」等語，並非否定被告所屬公司之合法告訴權，僅係文件補正
    之提示，然徵諸被告僅係以啟航公司職員身份代表提出告訴，就其本人立場判斷
    是否應提出告訴，自以其所屬公司（即啟航公司）提供其公司獲有授權文件即已
    足，自該獲授權文件是否真實？即非被告所得審酌並知情之事實，是嗣於檢察偵
    續調查中被告面對檢察官質問「高分檢指摘之證明文件如何證明？」，答以「很
    難證明」一語（以上詳見八十七年度偵續字第二七二號卷第六十八頁），就被告
    僅係公司職員之立場，並無何可責難之處，是自難遽認被告有虛構情節誣陷前揭
    四家卡拉ＯＫ店或ＫＴＶ店負責人之罪嫌，揆諸上揭判例意旨，被告所為，尚與
    刑法第一百六十九條第一項之誣告罪構成要件有間。此外，復查無其他積極證據
    足認有該犯行，揆諸首揭判例及法條說明，自屬犯罪不能證明，原審法院據此而
    為被告無罪之諭知，於法即無不合，原審檢察官猶執陳詞認被告有罪，指摘原判
    決不當，即無理由，應予駁回。
據上論斷，應依刑事訴訟法第三百六十八條，判決如主文。
本案經檢察官林炎昇到庭執行職務。
中    華    民    國     八十九     年       六       月     二十八     日
                              臺灣高等法院高雄分院刑事第八庭
                                  審判長法官  郭雅美
                                        法官  莊飛宗
                                        法官  洪兆隆
右正本證明與原本無異。
檢察官如不服本判決，應於判決送達後十日內向本院提出上訴狀，其未述理由者並
應於提出上訴狀後十日內向本院補提理由書（應附繕本)。
                                      書記官  葉淑華
中    華    民    國     八十九     年       六       月     三十       日
                                                                        Ｇ


司法院資訊處製作；財團法人民間司法改革基金會備份。
